【裁判字號】    99,交聲,2013
【裁判日期】    990910
【裁判案由】    交管條例聲異
【裁判全文】
臺灣板橋地方法院交通事件裁定        99年度交聲字第2013號
原處分機關  臺北市交通事件裁決所
異  議  人  甲○○  男  50歲（民國○○年○月○日生） 
即受處分人          身分證統一編號：Ｚ000000000號
                    住臺北市○○區○○街60號2樓
                    居臺北縣土城市○○路○段240巷26弄6號2
                    樓
上列異議人即受處分人因違反道路交通管理處罰條例案件，對於
臺北市交通事件裁決所民國99年5 月19日所為北市裁罰字第裁22
-C00000000號裁決處分，聲明異議，本院裁定如下：
    主  文
異議駁回。
    理  由
一、原處分意旨略以：異議人即受處分人甲○○為營業小客車駕
    駛人，於執業期間因妨害風化案件，於民國98年8 月17日經
    本院以98年度簡字第6385號判決判處有期徒刑3 月確定，嗣
    經臺北縣政府警察局以此為由，於99年4 月2 日以北縣警交
    大字第C00000000 號違反道路交通管理事件通知單掣單逕行
    舉發後，因異議人提出申訴，經原處分機關函請舉發機關查
    證後，仍認異議人違規屬實，遂依道路交通管理處罰條例第
    37條第3 項、第67條第2 項等規定（原裁決書漏載第67條第
    2 項），裁處受處分人：「(1)吊銷駕駛執照3 年，駕駛執照
    限於99年6 月18日前繳送；(2)上開駕駛執照逾期不繳送者，
    自99年6 月19日起逕行註銷駕駛執照；(3)駕駛執照吊（註）
    銷後，自吊（註）銷之日起，3 年內不得重新考領駕駛執照
    」。
二、異議人異議意旨略以：道路交通管理處罰條例第37條第3 
    項是指開著黃色計程車的人，在執行業務期中犯罪要受罰；
    異議人犯罪被警方查獲時，是開著自用小客車，非黃色計
    程車，更不是在執行計程車業務期中，並不符合第37條第3 
    項所稱計程車駕駛人在執業期中，不應受第37條第3 項處罰
    ；法律要明文規定，不能不清不楚，審視第37條第3 項內
    容，並沒有明文規定說：只要俱有計程車駕駛人資格，領有
    有效執業登記者在期中，無論是否在執行業務時犯罪要受罰
    ，而第37條第3 項內容所指在執業期中，執是動詞，業是名
    詞意即執行業務期中，意係指開著黃色計程車在馬路上營業
    ，若要把執行業務期中和領有有效執業登記證期中，劃上等
    號，擴大解釋成一樣，不知是否符合法律上明文規定之標準
    ；交通處罰條例第36條內容，未向警察機關領取執業登記
    證，即行執業，要罰錢，「執業」的意思很明白可以看出來
    是指開著黃色計程車在馬路上營業的意思，領有執業登記證
    是一回事，執業是一回事，因此交通處罰條例第37條第3 項
    是指計程車駕駛人，在執業期中執業的意思，就是開著黃色
    計程車在馬路上營業時的意思，所以異議人並沒有違反交通
    處罰條例第37條第3 項；計程車執業登記證，並不能單獨
    使用，須要搭配黃色計程車同時使用才有意義或價值，如果
    異議人單獨持著執業登記證，在社會上使用，有任何特別的
    意義或權利可以行使嗎？並沒有啊！若因為異議人因持有有
    效的執業登記證期中犯妨害風化罪要處罰三年不能開計程車
    ，三年後又可以開，而異議人妨害風化的前科並不會因為這
    三年而沒有啊，而處罰三年的意義又在那裡呢？看不出處罰
    的手段與目的有關聯性；交通處罰條例第37條第3 項所指的
    計程車駕駛人在執業期中犯罪要受罰是因為利用黃色計程車
    當犯罪工具，因為計程車容易和很多不認識的人接觸，交談
    進而熟識，利用這樣的機會去犯罪，所以才要處罰三年不能
    開計程車，三年後又可以再開，如此就可以看出處罰的手段
    和目的有關聯性了；所以異議人並沒有利用黃色計程車做犯
    罪工具，單獨持有有效執業登記期中犯罪，法律也並無明文
    規定要受罰；異議人開著自用小客車時與社會大眾開著自
    用小客車時是一樣的國民，目前法律並無明文規定開自用小
    客車犯妨害風化罪要吊銷駕照，憲法第7 條：人人法律上平
    等；異議人不應受吊銷駕照的處罰，而異議人是從事開車司
    機的工作，擁有全部各級駕照，若受吊銷駕照的處罰，所有
    駕照沒有了，就不能工作養家活口了，憲法第15條人民生存
    權、工作權應予保障；法律除了要明文規定，處罰人民的
    法條，應在人民可預見的範圍內，不能違反法的明確性原則
    ；「在執業期中」的意思，異議人問了一些一般人民，大家
    都認為是開著黃色計程車在馬路上營業的意思，若是領有有
    效執業登記證期中，沒有搭配計程車使用，也算是執業的意
    思，為什麼制定法條時不明文就說：領有有效執業登記證期
    中不能犯罪等明文規定的法條呢？若庭上不接受異議人的陳
    述，是否可以請庭上申請大法官解釋？又異議人受道路交
    通管理處罰條例第37條第3 項處罰，本質上是居於行政程序
    法第2 條第1 項之行政行為和第92條第1 項之行政處分，而
    行政處分是行政行為之一：行政程序法第7 條第2 項：有多
    種能達成目的之方法，應選擇對人民權益損害最少者，異議
    人犯妨害風化已經被判有期徒刑3 個月，已經受處罰了，現
    在又要受吊銷計程車執業登記證，不能開計程車謀生，又要
    吊銷駕照更不能謀生了，第37條第3 項處罰的目的，是不讓
    異議人再開計程車，吊銷執業登記證就達到處罰目的就好了
    ，也符合行政程序法第7 條第2 項的原則，連駕照也要吊銷
    ，叫異議人要如何生活下去，這樣一連串的處罰太重了吧！
    是不是有違反行政程序法第7 條第3 項，處罰和欲達到的目
    的顯失均衡呢？也違背憲法規定的比例原則，因此請庭上給
    異議人有駕照可以謀生下去云云；據此，爰依法聲明異議，
    請求撤銷原處分等語。
三、按計程車駕駛人，在執業期中，犯竊盜、詐欺、贓物、妨害
    自由或刑法第230 條至第236 條各罪之一，經第一審法院判
    決有期徒刑以上之刑後，吊扣其執業登記證。其經法院判決
    有期徒刑以上之刑確定者，廢止其執業登記，並吊銷其駕駛
    執照；又計程車駕駛人違反前條及本條規定，應廢止其執業
    登記或吊扣其執業登記證者，由警察機關處罰，不適用第8
    條第1 項第1 款規定；道路交通管理處罰條例第37條第3 項
    、第5 項分別定有明文。又依道路交通管理處罰條例第37條
    第3 項之規定吊銷駕駛執照者，3 年內不得考領駕駛執照；
    汽車駕駛人，因違反道路交通管理處罰條例及道路交通安全
    規則之規定，受吊銷駕駛執照處分時，吊銷其持有各級車類
    之駕駛執照，道路交通管理處罰條例第67條第2 項、第68條
    亦分別定有明文。經查：
(一)、異議人即受處分人甲○○係營業小客車駕駛人，併於91年6
    月3 日領得營業小客車駕駛人執業登記證（執業登記證號：
    F022922 號），嗣於98年5 月18日換領前揭證號之營業小客
    車駕駛人執業登記證，有效日期迄101 年5 月1 日止各情，
    有本院卷附之異議人之執業登記資料可稽；又異議人前因自
    98年5 月22日起至同年6 月5 日止，駕駛車牌號碼3758-VF
    號自小客車，搭載應召女子往來賓館與不特定男客從事性交
    易，而犯刑法第231 條第1 項之意圖使女子與他人為性交之
    行為，而媒介以營利罪，經本院於98年8 月17日以98年度簡
    字第6385號判決判處有期徒刑3 月，如易科罰金，以新台幣
    （下同）1,000 元折算1 日，後於98年9 月15日判決確定，
    嗣經臺北縣政府警察局於99年4 月2 日，以北縣警交計裁字
    0000000000號違反道路交通事件裁決書廢止異議人之計程車
    駕駛人執業登記、併自該裁決日起三年不得申辦職業登記，
    且另於同日掣單舉發異議人在執業期中，因有犯刑法第231
    條第1 項之罪經法院判決有期徒刑以上之刑確定之事實，原
    處分機關遂於99年5 月19日以北市裁罰字第裁22-C00000000
    號違反道路交通管理事件裁決書，依道路交通管理處罰條例
    第37條第3 項及第67條第2 項之規定，裁處計程車駕駛人即
    異議人甲○○：「(1)吊銷駕駛執照3 年，駕駛執照限於99年
    6 月18日前繳送；(2)上開駕駛執照逾期不繳送者，自99年6
    月19日起逕行註銷駕駛執照；(3)駕駛執照吊（註）銷後，自
    吊（註）銷之日起，3 年內不得重新考領駕駛執照」各情，
    有臺北縣政府警察局99年4 月2 日北縣警交大字第C0000000
    0 號舉發違反道路交通管理事件通知單、臺北縣政府警察局
    99年4 月23日北縣警交字第0990062297號函、臺灣高等法院
    被告前案紀錄表、本院98年度簡字第6385號刑事判決書、台
    灣板橋地方法院檢察署檢察官98年度偵字第15907 號聲請簡
    易判決處刑書等在卷可稽；是異議人於營業小客車執業期中
    ，違反刑法第231 條第1 項之罪，經法院判決有期徒刑以上
    之刑確定之事實，堪予認定。
(二)、異議人雖辯稱其非駕駛計程車而犯刑法第231 條第1 項妨害
    風化罪，即無道路交通管理處罰條例第37條第3 項規定之適
    用云云；然按道路交通管理處罰條例第37條第3 項所稱之執
    業期中犯刑法第230 條至第236 條之罪，係指營業小客車駕
    駛人於執業登記證之有效期間內，犯刑法第230 條至第236
    條罪，此觀該條文用語係以「執業期中」而非「執業中」自
    明，且該條之立法目的在保障營業小客車乘客之安全及避免
    駕駛人利用營業小客車犯案，凡營業小客車駕駛人於執業期
    中犯妨害風化案件者，均有危害乘客安全及利用營業小客車
    犯案之虞，其經法院判決有期徒刑以上之刑確定者，均應吊
    銷其營業小客車登記證及駕駛執照，始符該條規範意旨，至
    於營業小客車駕駛人於犯刑法第230 條至236 條之罪時事實
    上是否執業，在所不問，異議人前開所辯，要無足採。
(二)、次按「人民之工作權為憲法第十五條規定所保障，其內涵包
    括人民選擇職業之自由。人民之職業與公共福祉有密切關係
    ，故對於從事一定職業應具備之資格或其他要件，於符合憲
    法第二十三條規定之限度內，得以法律或法律明確授權之命
    令加以限制。中華民國八十八年四月二十一日修正公布之道
    路交通管理處罰條例第三十七條第一項規定：『曾犯故意殺
    人、搶劫、搶奪、強盜、恐嚇取財、擄人勒贖或刑法第二百
    二十一條至第二百二十九條妨害性自主之罪，經判決罪刑確
    定者，不准辦理營業小客車駕駛人執業登記。』乃基於營業
    小客車營運及其駕駛人工作之特性，就駕駛人個人應具備之
    主觀條件，對人民職業選擇自由所為之限制，旨在保障乘客
    之安全，確保社會之治安，及增進營業小客車之職業信賴，
    與首開憲法意旨相符，於憲法第二十三條之規定，尚無牴觸
    。又營業小客車營運之管理，因各國國情與治安狀況而有不
    同。相關機關審酌曾犯上述之罪者，其累再犯比率偏高，及
    其對乘客安全可能之威脅，衡量乘客生命、身體安全等重要
    公益之維護，與人民選擇職業應具備主觀條件之限制，而就
    其選擇職業之自由為合理之不同規定，與憲法第七條之平等
    原則，亦屬無違。惟以限制營業小客車駕駛人選擇職業之自
    由，作為保障乘客安全、預防犯罪之方法，乃基於現階段營
    業小客車管理制度所採取之不得已措施，但究屬人民職業選
    擇自由之限制，自應隨營業小客車管理，犯罪預防制度之發
    展或其他制度之健全，就其他較小限制替代措施之建立，隨
    時檢討改進；且若已有方法證明曾犯此等犯罪之人對乘客安
    全不具特別危險時，即應適時解除其駕駛營業小客車執業之
    限制，俾於維護公共福祉之範圍內，更能貫徹憲法人民工作
    權之保障及平等原則之意旨，併此指明。」司法院大法官會
    議釋字第584 號解釋，亦有明文，該號解釋已揭櫫對於從事
    一定職業應具備之資格或其他要件，於符合憲法第二十三條
    規定之限度內，得以法律或法律明確授權之命令加以限制，
    於限制人民從事一定職業應具備之資格或其他要件之法律未
    經廢止或宣告違憲前，各級機關均應受該法律之限制，是異
    議人以系爭處分影響其生存權、工作權，且不符合比例原則
    云云，即與上揭解釋意旨不符，尚不足採；況為保障乘客之
    安全，確保社會之治安，及增進營業小客車之職業信賴，曾
    犯前述之罪，經判決罪刑確定者，不准辦理營業小客車駕駛
    人執業登記，乃基於營業小客車營運及其駕駛人工作之特性
    ，就駕駛人個人應具備之主觀條件，對人民職業選擇自由所
    為之限制，業如前述，則本件異議人於遭舉發斯時，既原持
    有有效之計程車駕駛人執業登記證，即有隨時執業之可能性
    ，則其復於執業期間犯妨害風化罪，容存有對計程車乘客安
    全之潛存危險性，即有前述條例第37條第3 項之適用，併此
    敘明；再者，上開道路交通管理處罰條例規定僅剝奪異議人
    從事營小客車駕駛行為，並非完全禁止異議人從事與乘客安
    全及社會治安無涉之其他行業，自無違背憲法第15條工作權
    之保障，況且憲法工作權之保障，遇有憲法第23條之情形，
    亦得以法律限制之，是異議人以系爭處分影響其生存權云云
    ，亦不足採。
(三)、異議人雖又辯稱：能否僅處以廢止其執業登記，而不要吊銷
    駕駛執照，吊銷其駕駛執照係違反憲法保障人民生存權、工
    作權意旨，更違反比例原則云云置辯；然道路交通管理處罰
    條例第68條已明文規定：汽車駕駛人，因違反道路交通管理
    處罰條例及道路交通安全規則之規定，受吊銷駕駛執照處分
    時，吊銷其持有各級車類之駕駛執照；另按道路交通安全規
    則第53條規定，汽車駕駛執照區分為小型車、大貨車、大客
    車、聯結車、輕型機車及重型機車駕駛執照等，並於小型車
    以上駕駛執照再區分普通及職業部分，惟其係為應我國車輛
    分類所為之區分，各類駕駛執照應考資格雖有一同之經歷需
    求，但其考驗及格，獲准駕車行駛道路之權利則為一致，亦
    即經處吊銷駕駛執照處分時，不論是否為取得較高等級車類
    之駕駛資格者，均無可持較低等級車種駕照再駕車行駛於道
    路之權利，有關違反前述條例相關規定致須接受吊銷駕駛執
    照處分者，意謂其違規行為對道路交通秩序之維持及道路交
    通安全已生較大之影響，故道路交通管理處罰條例第68條規
    定吊銷其持有各級車類之駕駛執照，以限制其繼續駕車行駛
    道路之權利，其係屬駕駛行為之限制，並不因所持駕駛執照
    種類不同而有所差異，故道路交通管理處罰條例第68條所指
    吊銷其持有各級車類之駕駛執照，除係指道路交通安全規則
    第53條分類所指之駕駛執照外，自亦包括道路交通安全規則
    第61條所准予駕駛較低級車類之駕駛資格，是原處分機關就
    異議人持有之駕駛執照予以吊銷，亦屬有據，異議人前揭所
    辯，要難憑採。
四、綜上，本件異議人於執業期中既有上開違規事實，原處分機
    關即臺北市交通事件裁決所援引前揭規定，對異議人之違規
    行為以99年5 月19日北市裁罰字第裁22-C00000000號裁決書
    裁處異議人：「(1)吊銷駕駛執照3 年，駕駛執照限於99年6
    月18日前繳送；(2)上開駕駛執照逾期不繳送者，自99年6 月
    19日起逕行註銷駕駛執照；(3)駕駛執照吊（註）銷後，自吊
    （註）銷之日起，3 年內不得重新考領駕駛執照」，於法尚
    無不合，應予維持，本件異議為無理由，應予駁回。
五、據上論斷，應依道路交通案件處理辦法第19條，裁定如主文
    。
中    華    民    國    99    年    9     月    10    日
                  交通法庭法  官 陳明偉
以上正本證明與原本無異。
如不服本裁定，應於送達後5 日內，向本院提出抗告狀。
                          書記官 陳玉心
中    華    民    國    99    年    9     月    10    日

司法院資訊處製作；財團法人民間司法改革基金會備份。
